臺灣高等法院臺中分院民事判決　　　 96年度上易字第210號
上　訴　人　　甲○○
訴訟代理人　　乙○○
被　上訴人　　丁○○
上列當事人間請求損害賠償事件，上訴人對於中華民國96年5月1
7日臺灣彰化地方法院96年度訴字第34號第一審判決提起上訴，
，本院於民國96年12月4日言詞辯論終結，判決如下：
    主      文
上訴駁回。
第二審訴訟費用由上訴人負擔。
    事實及理由
一、被上訴人於原法院起訴主張：上訴人於民國（下同）94年12
    月21日晚間21時許，駕駛車號EA-1286號自用小客車，沿彰
    化縣彰化市○○路由北往南方向行駛，途經彰化市○○路與
    建國東路設有閃光黃燈之交岔路口，原應注意車輛行經閃光
    黃燈交岔路口時，應減速接近，注意安全，小心通過，竟疏
    於注意，不慎撞及沿建國東路由西往東方向步行穿越金馬路
    之被上訴人，致被上訴人受有左側近端肱骨粉碎性骨折併神
    經受損、頭部受傷併蜘蛛膜下出血及多處擦傷、第一腰椎壓
    迫性骨折及左膝附屬韌帶損傷等傷害。上訴人前開過失傷害
    犯行，業經原法院以95年度交易字第147號刑事判決判處罪
    刑確定在案，上訴人因本件車禍過失致被上訴人受傷，自須
    負賠償責任，爰依侵權行為法律關係，請求上訴人賠償下列
    費用：
  　(1)醫藥費用部分：支出40,721元。
  　(2)增加生活上之需要費用部分：支出看護費用48,800元；購
      置輪椅費用5,850元，合計為54,650元。
    (3)工作損失部分：
      被上訴人經營中華警犬訓練學校，並擔任中華全犬種協會
      理事長，長期自己訓練且代人訓練犬隻，因被上訴人受傷
      無法繼續訓練犬隻，飼主紛紛解約。被上訴人受傷前訓練
      犬隻16隻，以初級訓練每月每隻12,000元計算，每月即有
      192,000元之收入，扣除必要開支每月110,000元，每月平
      均有82,000元之獲利。被上訴人自受傷後至起訴時以8個
      月計算，減少工作收入損失為656,000元。
    (4)減少勞動能力之損害部分：
      被上訴人左側近端肱骨粉碎性骨折併神經受損，左上肢已
      無法動作，並領有中度肢障之身心障礙手冊，核屬強制汽
      車責任保險法殘廢給付標準表上肢系列第94項第七等級殘
      廢，勞動能力之減損率有69.21%。被上訴人受傷時為61歲
      ，以工作至65歲退休計算，尚可工作4年，則4年期間以每
      月平均可賺取82,000元計算，扣除中間利息後，勞動能力
      減損金額即有2,535,632元。
    (5)精神慰撫金部分：
      被上訴人在國內外育犬界擔任要職並負有盛名，本件車禍
      發生後上訴人對被上訴人不聞不問，被上訴人身心所受打
      擊甚大，爰請求上訴人賠償精神慰撫金600,000元。
    綜上，被上訴人得請求賠償金額為3,887,003元，為此依法
    提起本件損害賠償訴訟。
二、上訴人則以：汽車駕駛人得信賴其他交通關係人必依從交通
    規則而行動時，縱令其他交通關係人違反交通規則，致生交
    通事故，亦不負責，此即信賴原則，該原則係以危險分配之
    法理為基礎，期待一般大眾將遵守交通法規之觀念所生，蓋
    汽車等高速交通工具之行駛乃社會上所允許之危險，故具體
    事故發生時，若在社會容許範圍，而無法迴避肇事結果時，
    駕駛人即不負過失責任。本件肇事地點為市區○○道道路，
    並有機、慢車道，限速50公里以下；交岔路口設有閃光黃燈
    號誌，劃有行人穿越道標線，被上訴人未依規定行走行人穿
    越道且未注意左右來車為肇事原因，有彰化縣區車輛事故鑑
    定意見書可稽，而上訴人行經閃光黃燈前已減速慢行，並未
    超速行駛，已盡注意義務，依前述信賴原則，上訴人對於未
    遵守交通規則之被上訴人，並無注意義務，鑑定意見書認上
    訴人行為亦同為肇事原因，令上訴人負擔一半肇事責任，顯
    然有誤。又被上訴人為請求減少勞動能力損害所提出之16份
    切結書，均為被上訴人自行製作之私文書，且前開切結書並
    無委託人之簽章，無從證明被上訴人經營之中華警犬訓練學
    校每月固定營收金額，不能逕採被上訴人所述做為認定減少
    勞動能力之憑據。另被上訴人就本件車禍事故之發生既有過
    失，其所請求之60萬元慰撫金顯屬過高。綜上，上訴人對被
    上訴人請求之醫藥費用、看護費用、購買輪椅費用均不爭執
    ，惟否認被上訴人有工作收入損失、減少勞動能力之損失，
    又被上訴人請求之精神慰撫金亦過高，上訴人至多僅能接受
    以強制汽車責任保險金616,721元賠償被上訴人等語資為抗
    辯。
三、本件經原審判決上訴人應給付被上訴人168,748元，及自起
    訴狀繕本送達翌日即95年8月29日起至清償日止，按年息5%
    計算之法定遲延利息；並駁回被上訴人其餘之請求。上訴人
    不服提起上訴，被上訴人就其敗訴部分則未據聲明不服。上
    訴人上訴聲明：（一）原判決廢棄。（二）前項廢棄部分，
    被上訴人在第一審之訴及其假執行之聲請均駁回。（三）第
    一、二審訴訟費用由被上訴人負擔。（四）如受不利之判決
    ，請准供擔保免為假執行。被上訴人答辯聲明：（一）上訴
    駁回。（二）訴訟費用由上訴人負擔。
四、兩造不爭執事項：
（一）上訴人於94年12月21日晚間21時許，駕駛車號EA-1286號
      自用小客車，沿彰化縣彰化市○○路由北往南方向行駛，
      途經彰化市○○路與建國東路設有閃光黃燈之交岔路口，
      不慎撞及沿建國東路由西往東方向步行穿越金馬路之被上
      訴人，致被上訴人受有左側近端肱骨粉碎性骨折併神經受
      損、頭部受傷併蜘蛛膜下出血及多處擦傷、第一腰椎壓迫
      性骨折及左膝附屬韌帶損傷等傷害。上訴人因本件車禍經
      台灣彰化地方法院檢察署以95年度偵字第5435號偵查起訴
     ，並經台灣彰化地方法院以95年度交易字第147號刑事判決
      判處有期徒刑二月確定在案。
（二）本件車禍經台灣省彰化縣區車輛行車事故鑑定委員會鑑定
　　　結果，認被上訴人穿越道路未依規定走行人穿越道，且未
　　　注意左右來車，與上訴人駕駛自小客車行經閃光黃燈交岔
　　　路口及行近行人穿越道前，未減速接近小心通過，同為肇
  　　事原因。
（三）被上訴人因本件車禍支出(1)醫藥費用部分：40,721元；
  　  (2)增加生活上之需要費用部分：支出看護費用48,800元；
  　  購置輪椅費用5,850元，合計為54,650元。
（四）被上訴人原經營中華警犬訓練學校，惟因本件車禍受傷，
      無法從事原工作。被上訴人並無薪資收入，其收入來自經
      營警犬訓練學校之營業利得。犬隻訓練業依94年度營利事
      業各業所得額暨同業利潤標準之「未分類其他服務業」標
      準，其淨利潤為10%。
（五）被上訴人為33年1月25日生，於94年12月21日本件車禍發
      生時，為60歲又11月，算至65歲退休，尚有4年1個月。
（六）被上訴人已受領強制汽車責任保險金給付616,721元。
（七）上訴人學歷為二專畢業，擔任藥廠之客服專員，每月薪資
      大約24,000元。
五、兩造之爭點：
（一）兩造就本件事故之肇事責任，過失程度各為何？
（二）被上訴人得請求減少勞動能力之損害為何？
（三）被上訴人請求精神慰撫金60萬元，是否過高？
六、本院之判斷：
（一）兩造就本件事故之肇事責任，過失程度各為何？
　１、按汽車行駛至交岔路口，其行進應遵守燈光號誌。閃光黃
  　　燈表示「警告」，車輛應減速接近，注意安全，小心通過
    　。又汽車行近未設行車管制號誌之行人穿越道前，應減速
      慢行；遇有行人穿越時，無論有無交通警察指揮或號誌指
      示，均應暫停讓行人先行通過。而行人穿越道路，設有行
      人穿越道者，必須經由行人穿越道穿越，不得在其一百公
      尺範圍內穿越道路。道路交通安全規則第102條第1項第1
      款、第103條第1項、第134條第1項第1款、道路交通標誌
      標線號誌設置規則第211條亦有明文。本件肇事路況為市
      區道路、五線道、並有機、慢車道，限速50公里以下，交
      岔路口，設有閃光黃燈號誌，劃有行人穿越道標線；肇事
      當時，夜間有照明，視線良好。依警繪道路交通事故現場
      圖示：上訴人所駕駛自小客車之剎車痕始自交岔路口停止
      線起算9.4公尺、剎車痕長8.3公尺；被上訴人倒地處位在
      交岔路口內距行人穿越道約9.3公尺處，距路邊起線約8公
      尺餘，顯示被上訴人當時已橫越機、慢車道至快車道處遭
      上訴人撞擊。上訴人於肇事當時經警訊問稱：「（問：發
      現危險時距離對方多遠？採取何種反應措施？）約３公尺
      ，當他出現時已經在我正前方，我試圖左轉閃避」等語；
      於95年4月7日第一次調查筆錄稱：「（問：你與行人丁○
      ○發生擦撞前有無發現對方？約多遠距離？有採取反應措
      施嗎？）有，大約２公尺距離，立即將方向盤打向左，要
      閃避他。」「（問：當時車速大約多少公里？）大約４０
      至５０公里」等語，此有上開警繪道路交通事故現場圖及
      調查筆錄附台灣彰化地方法院檢察署95年度他字第1140號
      偵查卷可稽；並經本院調閱無訛。足證上訴人於前揭時、
      地行經閃光黃燈交岔路口及行近行人穿越道前，原應減速
      小心通過，依當時天候晴朗、有照明、路面乾燥無缺陷、
      道路無障礙物、視距良好，且依當時路況，又無不能注意
      之情形，竟疏未注意致撞及路口內行人穿越道附近穿越道
      路之被上訴人，顯有過失。另被上訴人亦疏未注意行人在
      設有行人穿越道處穿越道路者，必須經由行人穿越道穿越
      ，不得在其100公尺範圍內穿越道路，且亦未注意左右來
      車，即貿然在距離彰化縣彰化市○○路與建國東路交岔路
      口之行人穿越道約9.3公尺處，由西往東方向前行穿越金
      馬路，其不當穿越道路之過失與上訴人之過失同為本件車
      禍之肇事原因。本件肇事責任經台灣省彰化縣區車輛行車
      事故鑑定委員會鑑定結果，亦認定兩造之行為同為肇事原
      因，有鑑定意見書附本院卷可考（見本院卷第24、25頁）
      。是本院審酌本件車禍發生之原因及兩造之過失程度，認
      兩造應各負五成之過失責任。
（二）被上訴人得請求減少勞動能力之損害為何？
　１、按因故意或過失，不法侵害他人之權利者，負損害賠償責
  　　任。汽車、機車或其他非依軌道行駛之動力車輛，在使用
    　中加損害於他人者，駕駛人應賠償因此所生之損害。而不
      法侵害他人之身體或健康者，對於被害人因此喪失或減少
      勞動能力或增加生活上之需要時，應負損害賠償責任；民
      法第184條第1項前段、第191條之2前段、第193條第1項分
      別定有明文。
  ２、被上訴人主張上訴人於94年12月21日晚間21時許，駕駛車
      號EA-1286號自用小客車，沿彰化縣彰化市○○路由北往
      南方向行駛，途經彰化市○○路與建國東路設有閃光黃燈
      之交岔路口，不慎撞及沿建國東路由西往東方向步行穿越
      金馬路之被上訴人，致被上訴人受有左側近端肱骨粉碎性
      骨折併神經受損、頭部受傷併蜘蛛膜下出血及多處擦傷、
      第一腰椎壓迫性骨折及左膝附屬韌帶損傷等傷害，被上訴
      人並因本件車禍支出(1)醫藥費用部分：40,721元；(2)增加
      生活上之需要費用部分：支出看護費用48,800元；購置輪
      椅費用5,850元，合計為54,650元等情，既為上訴人所不
      爭執，則上訴人就被上訴人因本件車禍所受損害，自須負
      損害賠償責任，被上訴人請求上訴人賠償前開金額，自屬
      有據。
　３、關於減少勞動能力之損害：
 （1）被上訴人主張其於94年12月21日本件車禍發生時，為60歲
      又11月，原經營中華警犬訓練學校，惟因本；件車禍受傷
      ，無法從事原工作等情，此有財團法人彰化基督教醫院96
      年5月1日殘障鑑定報告書附卷可參（見原審卷第34、35頁
      ），自可信為真實。
 （2）被上訴人收入來自經營警犬訓練學校之營業利得，則被上
      訴人受傷期間所損失之營業收入，即為其減少勞動能力之
      損害。被上訴人主張其經營中華警犬訓練學校，並擔任中
      華全犬種協會理事長，長期自己訓練且代人訓練犬隻，因
      被上訴人受傷無法繼續訓練犬隻，飼主紛紛解約；被上訴
      人受傷前訓練犬隻16隻，以初級訓練每月每隻12,000元計
      算，每月即有192,000元之收入等情，固據其提出犬主切
      結書影本16紙為證（見原法院95年度交附民字第51號卷第
      9頁至第16頁背面）。惟前開切結書均係被上訴人自行製
      作，並無委託被上訴人從事訓練之飼主簽章，尚難逕採為
      計算被上訴人所經營警犬訓練學校每月營業額之基準；然
      前開切結書所載飼主，其中：(1)蔡岳宏於原審證述伊於94
      年11月13日將所飼養之兩隻拉不拉多犬送交被上訴人訓練
      ，每隻訓練費用1個月12,000元，受訓期間為4個月，嗣因
      被上訴人受傷無法繼續訓練，乃於同年12月25日將上開犬
      隻領回，並有提出親簽之切結書二份附原審卷可稽（見原
      審卷第27、30、31頁）；(2)丙○○於本院證述伊於94年6
      月將所飼養之狼犬一隻送交被上訴人訓練，訓練期間為7
      個月，每個月訓練費用為12,000元，嗣因被上訴人受傷無
      法繼續訓練，乃於同年12月底將上開犬隻領回，並提出聲
      明書一份附本院卷可稽（見本院卷第44、48頁）；(3)駱精
      一分別於94年9月1日及94年12月12日，將所飼養之吉娃娃
      犬及台灣犬各一隻送交被上訴人訓練，吉娃娃犬約定訓練
      期間為4個月，台灣犬約定訓練期間則為1個月，並提出載
      有身分證字號之親簽聲明書一份附本院卷可稽（見本院卷
      第45頁）。是於發生本件車禍當月，被上訴人之警犬訓練
      學校至少有5隻犬隻接受訓練，以每隻每月的訓練費用
      12,000元計算，當月營業額至少為60,000元。又犬隻訓練
      業依94年度營利事業各業所得額暨同業利潤標準之「未分
      類其他服務業」標準，其淨利潤雖為10%，然警犬訓練乃
      高度專業之行業，被上訴人擁有特殊的專業技能，若以淨
      利潤來計算被上訴人每月收入，則被上訴人每月收入僅有
      6,000元（計算式：60000×10%＝6000），遠低於96年7月
      1日調整前之基本工資15,840元，顯見以淨利潤來計算被
      上訴人之每月收入並不合理，本院認應以被上訴人所主張
      ：「每月192,000元之收入，扣除必要開支每月110,000元
      」為標準，予以計算被上訴人之獲利率，方屬合理。故被
      上訴人當月可獲取之利潤至少為25,625元【計算式：
      60000×（000000－000000）/192000＝25625】。又被上
      訴人於本件車禍發生時年齡雖為60歲又11月，惟被上訴人
      經營之中華警犬訓練學校既為高度專業行業，得繼續工作
      之期間，與一般勞工尚有差異。故被上訴人主張其受傷時
      為61歲，以工作至65歲退休計算，尚可工作4年，自屬可
      信。則原審以每月19,200元計算4年1個月期間，扣除中間
      利息後，判命上訴人賠償被上訴人其減少勞動能力之損害
      875,567元，核無過高情事，上訴人猶爭執該部分賠償數
      額不合理云云，顯無理由。
（三）被上訴人請求精神慰撫金60萬元，是否過高？
  　　按不法侵害他人之身體、健康、名譽、自由、信用、隱私
      、貞操，或不法侵害其他人格法益而情節重大者，被害人
      雖非財產上之損害，亦得請求賠償相當之金額，民法第
      195條第1項定有明文。又精神慰撫金之核給，應斟酌兩造
　　　身分、地位、經濟狀況、加害程度等一切情形，定相當之
  　　數額（最高法院51年台上字第223號判例參照）。被上訴
    　人主張其於本件車禍事故發生前，在國內外育犬界擔任要
      職並負有盛名，本件車禍發生後身心所受打擊甚大，爰請
      求慰撫金600,000元等語。查，被上訴人因本件車禍受有
      前述身體及健康上之危害，其所受精神上之不安及痛苦情
      狀，非短期間所能平復；本院審酌上訴人學歷為二專畢業
      ，擔任藥廠之客服專員，每月薪資約24,000元，被上訴人
      所受之精神痛苦程度，並參酌兩造之身分、地位、經濟狀
      況等一切情狀，認被上訴人請求上訴人賠償精神慰撫金
      600,000元，應屬允當，原審判命上訴人應賠償600,000元
      之精神慰撫金並無過高情事。
（四）復按損害之發生或擴大，被害人與有過失者，法院得減輕
      賠償金額，或免除之，民法第217條第1項定有明文。兩造
      就本件車禍之發生應各負五成之過失責任，已如上述；應
      減輕上訴人之賠償金額百分之五十，以此比例減少後，上
      訴人應給付被上訴人785,469元【計算式：（40721＋5465
      0＋875567＋600000）×1/2（過失比例）＝785,469】。
（五）末按保險人依強制汽車責任保險法規定所為之保險給付，
      視為被保險人損害賠償金額之一部分；被保險人受賠償請
      求時，得扣除之。強制汽車責任保險法第32條定有明文。
      經查，被上訴人已受領強制險理賠金包括傷害醫療保險金
      66,721元、殘廢保險金550,000元，合計為616,721元一節
      ，除經被上訴人陳明外，亦有美商美國環球產物保險有限
      公司台灣分公司之給付通知書及支票影本可證（見原法院
      卷第32、33頁），則此部分之金額應自被上訴人得請求賠
      償之金額中扣除。經扣減之後，被上訴人得請求上訴人賠
      償之金額為168,748元。
七、綜上所述，被上訴人本於侵權行為之損害賠償請求權，請求
    上訴人賠償168,748元，及自起訴狀繕本送達翌日即95年8月
    29日起至清償日止，按年息5%計算之法定遲延利息，洵屬正
    當，應予准許。原審就上開應准許部分判命上訴人給付，並
    依被上訴人聲明為供擔保後准予假執行之宣告，理由或有部
    分不同，結論並無二致，上訴意旨指摘原判決不當，求予廢
    棄改判，為無理由，應予駁回。
八、本件事證已臻明確，兩造所提其餘攻擊防禦方法及舉證，與
    判決結果不生影響，爰不一一論述。
九、據上論結，本件上訴為無理由，依民事訴訟法第449條、第
    78條，判決如主文。
中　　華　　民　　國　　96　　年　　12　　月　　18　　日
                  民事第二庭    審判長法　官  邱森樟
　　　　　　　　　　　      　　　　　法　官  蔡秉宸
　　　　　　　　　　　      　　　　　法　官  翁芳靜
以上正本係照原本作成。
不得上訴。
                                      書記官  許美惠
中　　華　　民　　國　　96　　年　　12　　月　　18　　日
                                                      Ｍ
